臺灣臺北地方法院簡易民事判決
110年度店簡字第1771號
原      告  李台光  
被      告  黃適欽  
            葉邱陞  
上列當事人間損害賠償事件，於民國111年3月28日言詞辯論終
結，本院判決如下：
　　主    文
原告之訴駁回。
訴訟費用由原告負擔。
    事實及理由
一、原告主張：
(一)兩造均為新北市新店區大鵬華城社區（下稱大鵬社區）之住
    戶，被告黃適欽於民國108 年7 月11日向新北市工務局檢舉
    大鵬社區管理委員會（下稱管委會）無正當理由未執行大鵬
    社區106年第2次區分所有權人會議決議事項即更換電梯案（
    下稱電梯更換決議案），致時任管委會主任委員之原告遭新
    北市工務局以108 年10月30日新北工寓字第1082031218號函
    （下稱系爭函文）所附之行政處分書(下稱系爭處分書)裁罰
    新臺幣(下同)1,000元。嗣後於同年11月間大鵬社區預計遴
    選各棟下屆委員而召開各棟會議前，被告黃適欽竟製作以系
    爭函文為基底，並於函文上加註「延宕電梯換新招標案」、
    「罔顧住戶居家生活安全」、「工務局對主委李台光裁罰」
    、「延宕招標是人禍」等文字，另以媒體對社區電梯意外之
    報導畫面為基底，在其上加註「這一年...滿是藉口的委員
    ，罔顧住戶居家安全，因延宕電梯換新，已遭政府開罰...
    」等文字之文宣資料（下稱第一份文宣）；另製作以系爭函
    文為基底，並於函文上加註「請高抬貴手，幫自己的忙，也
    幫大家的忙…」、「下架李台光」、「延宕電梯換新，20年
    來第1位遭受裁罰的主委！」等文字，另以原告說明社區電
    梯問題之公告文件為基底，在其上加註「抹黑、造謠、毀譽
    、污衊，李台光，還會什麼？」等文字之文宣（下稱第二份
    文宣），並將第一份、第二份文宣發送至大鵬社區共1280戶
    的住戶信箱。另被告葉邱陞亦製作以系爭函文為基底，加註
    「選棟委，要選有能力、幫社區開源節流的人...而不是選
    那些...延宕電梯換新，嘴巴喊社區錢不夠，一心想漲管理
    費的人！」等文字之文宣（下稱第三份文宣），並於同年11
    月間發放至社區全體1280戶住戶信箱中。被告二人任意變造
    系爭處分書並散布於社區住戶信箱中，欲藉此控制各棟委員
    之選舉。此舉導致原告遭到社區住戶惡意批評，並在背後指
    指點點。嗣經原告向新北市工務局提起訴願，遭駁回後，復
    提起行政訴訟，於109 年11月19日經臺北高等行政法院以10
    9年度訴字第495號判決撤銷訴願決定及原處分。被告二人所
    為，已達公然誹謗原告名譽且為一般社會大眾所不能容忍接
    受，亦貶抑原告人格尊嚴，不法侵害原告名譽權，使原告受
    有精神上痛苦，為此，爰依民法第184條第1項前段、第195
    條之規定，請求被告二人賠償精神慰撫金。並聲明：被告應
    各給付原告10萬元，及自起訴狀繕本送達翌日起至清償日止
    ，按年利率百分之5計算之利息。
(二)對被告二人答辯之陳述：
　　108年11 月工務局有發函請被告不要拿系爭函文來製作文宣
    ，但是被告二人仍繼續使用，另被告葉邱陞雖稱系爭第三份
    文宣非針對原告，然很明顯就是在指原告。
二、被告二人則分別以下列情詞置辯：
(一)被告黃適欽辯稱：
　  上開第一份文宣、第二份文宣均是被告黃適欽製作，被告黃
    適欽並於108年11月間將之發送至大鵬社區各住戶信箱中。
    然被告黃適欽並未侵害原告的名譽權，因大鵬社區於106年
    間即已通過電梯更換決議案，原告於108年8月14日在新北市
    政府公寓大廈調處委員會會議中亦承諾管委會亦承諾在108
    年10月28日要公告得標廠商，然最終是在同年12月29日始與
    永大機電公司簽約，確實有延宕的事實。另系爭第二份文宣
    中，「抹黑、造謠、毀譽、汙衊」原告部份，乃是依據原告
    過往的言論為底稿製作，並未有造假，上開文字是指對被告
    之抹黑、造謠、毀譽。被告黃適欽之上開言論均是針對可受
    公評之事，因此被告黃適欽並無損害原告名譽之情事。
(二)被告葉邱陞辯稱：
  1.上開第三份文宣為被告葉邱陞所製作，文宣上的系爭函文是
    被告黃適欽所提供，被告葉邱陞亦有將上開第三份文宣發送
    至大鵬社區各住戶信箱中。然原告當時為大鵬社區管委會主
    委，因未執行區分所有權人於106年通過之電梯更換決議案
    而受到新北市政府工務局裁罰。而因被告二人未收到上開函
    文，故被告黃適欽向新北市工務局申請，並提供給被告葉邱
    陞，僅是受文者有不同，並無變造之情事。
　2.原告稱被告葉邱陞散布不實訊息，然原告時任社區主委，社
    區住戶應可評論其在任時所做之事，且原告未於文宣中具體
    指出發生之人、事、地點。又系爭第三份文宣內容係被告葉
    邱陞為參加第12棟棟委之選舉宣傳，故針對電梯更換乙事進
    行分析並表示意見，此從文宣中有電梯廠商資料即得知，被
    告葉邱陞並未針對原告有誹謗攻擊之情形。另被告葉邱陞並
    不知道108 年11月工務局有來函稱不要拿同年10月30日函文
    來製作文宣。此外，原告自陳係於109 年11月19日才取得訴
    願決定及原處分撤銷之行政判決，而被告葉邱陞則是依108
    年間當時取得之資料說明管委會未依106 年之決議辦理電梯
    更新案，社區住戶應有知的權利，且嗣後原告亦當選109年
    第8棟棟委，顯見此文宣並未詆毀原告。
(三)被告均聲明：請求駁回原告之訴。
三、得心證之理由：
　　原告主張之事實，據其提出系爭第一份文宣、系爭第二份文
    宣、系爭第三份文宣、被告黃適欽檢舉函、大鵬社區LINE群
    組對話截圖、系爭函文、系爭處分書、新北市政府工務局10
    8年11月27日新北工寓字第1082225320號函、臺北高等行政
    法院109 年度訴字第495 號判決書等件為證。而被告二人對
    於其分別製作上開文宣、發送至社區住戶信箱等事實均不爭
    執，足認原告此部分之主張可採。惟被告二人對原告之請求
    以前詞置辯。是本件應審酌者為：被告二人在大鵬社區住戶
    信箱投遞上開文宣之行為，有無侵害原告之名譽權？原告請
    求被告二人各給付非財產上損害賠償10萬元，有無理由？
(一)按當事人主張有利於己之事實者，就其事實有舉證之責任，
    民事訴訟法第277 條定有明文。而民事訴訟如係由原告主張
    權利者，應先由原告負舉證之責，若原告先不能舉證，以證
    實自己主張之事實為真實，則被告就其抗辯事實即令不能舉
    證，或其所舉證據尚有疵累，亦應駁回原告之請求（最高法
    院17年上字第917 號判決可為參照）。次按侵權行為之成立
    ，須行為人因故意或過失不法侵害他人權利，亦即行為人之
    行為須具備歸責性、違法性，並不法行為與損害間有因果關
    係，始能成立，且主張侵權行為損害賠償請求權之人，對於
    侵權行為之成立要件應負舉證責任（最高法院100年度台上
    字第328號判決要旨參照）。再按因故意或過失，不法侵害
    他人之權利者，負損害賠償責任；又不法侵害他人之身體、
    健康、名譽、自由、信用、隱私、貞操，或不法侵害其他人
    格法益而情節重大者，被害人雖非財產上之損害，亦得請求
    賠償相當之金額，民法第184條第1項前段及第195條第1項前
    段固有明文，惟涉及侵害他人名譽之言論，可包括事實陳述
    與意見表達，前者具有可證明性，後者則係行為人表示自己
    之見解或立場，無所謂真實與否。而民法上名譽權之侵害雖
    與刑法之誹謗罪不相同，惟刑法就誹謗罪設有處罰規定，該
    法第311條第3款規定，以善意發表言論，對於可受公評之事
    ，而為適當之評論者，亦在不罰之列。又保護名譽，應有相
    當之限制，否則箝束言論，足為社會之害，故以善意發表言
    論，就可受公評之事，而適當之評論者，不問事之真偽，概
    不予處罰。上述個人名譽與言論自由發生衝突之情形，於民
    事上亦然。申言之，行為人之言論雖損及他人名譽，惟其言
    論屬陳述事實時，如能證明其為真實，或行為人雖不能證明
    言論內容為真實，但依其所提證據資料，足認為行為人有相
    當理由確信其為真實者；或言論屬意見表達，如係善意發表
    ，對於可受公評之事，而為適當之評論者，不問事之真偽，
    均難謂係不法侵害他人之權利，尚難令負侵權行為損害賠償
    責任（最高法院96年度台上字第928 號判決意旨
　　參照）。
(二)兩造對於大鵬社區於106 年間通過上開電梯更換決議，
　　第二次區分所有權人會議通過上開電梯更換電梯決議，惟大
    鵬社區至108年12月始與電梯廠商永大機電公司簽立電梯更
    換契約，並至109年始陸續進行更換，且新北市政府工務局
    更因大鵬社區管委會於108 年10 月30日仍未執行上開106年
    第二次區分所有權人會議更換電梯之決議，影響住戶權益而
    對大鵬社區管委會主委李台光裁處1,000元之罰緩等事實均
    不爭執（本院111年3月28日言詞辯論筆錄），並有系爭函文
    及所附行政處分書在卷可憑（本院卷第21至25頁）。足認大
    鵬社區住戶於106 年間即有汰換電梯之共識，惟後續更換事
    宜之進行並非順暢。而社區電梯之更換涉及社區住戶居家安
    全，攸關全體住戶權益，自屬社區之公共事務而為可受公評
    之事項。觀諸上開三份文宣資料內容，係以系爭處分內容為
    主要論據，第二份文宣中關於「抹黑、造謠、毀譽、污衊，
    李台光，還會什麼？」等文字，亦係以原告對社區電梯問題
    、社區部分住戶之意見進行說明而張貼於社區之公告文件進
    行回應，顯均係針對已知之公共事務，對時任管委會主委之
    原告有所不滿，對於原告處理公共事務之方式、原告是否適
    任社區主委提出質疑，並透過發送上開文宣之方式，表達對
    社區公共事務之意見，實難逕認係出於惡意所為。縱新北市
    政府工務局對原告裁罰之處分於109 年11月19日經臺北高等
    行政法院以109年度訴字第495號判決予以撤銷，仍不得逕指
    被告二人於製作、發送上開文宣之時係全然無據而憑空詆毀
    。被告二人表達意見之方式雖較為直接、強烈，可能影響其
    他住戶對原告之評價，亦僅係對原告處理社區公共事務之方
    式及結果發表意見，實難逕認係出於惡意所為。是以，原告
    主張被告二人製作並發送上開文宣之行為侵害其名譽權，應
    負侵權行為損害賠償責任，自屬無據。
四、從而，原告依民法第184條第1項前段、第195條之規定，請
    求被告應各給付原告10萬元，及自起訴狀繕本送達翌日起至
    清償日止，按年利率百分之5 計算之利息，為無理由，應予
　　駁回。
五、本件事證已臻明確，兩造其餘攻擊防禦方法及未經援用之證
    據，經核與判決之結果不生影響，爰不逐一論述，附此敘明
　　。
六、訴訟費用負擔之依據：民事訴訟法第78條。
中　　華　　民　　國　　111 　年　　4 　　月　　13　　日
                  臺灣臺北地方法院新店簡易庭　　
                              法  官　張淑美 
以上正本係照原本作成。
對於本件判決如有不服，應於收受送達後20日內向本院提出上訴
書狀，上訴於本院合議庭，並按他造當事人之人數附具繕本。
中　　華　　民　　國　　111 　年　　4 　　月　　13　　日
                              書記官  馮姿蓉